【裁判字號】    94,建,147
【裁判日期】    950620
【裁判案由】    損害賠償等
【裁判全文】
臺灣臺北地方法院民事判決               94年度建字第147號
原      告  內政部營建署
法定代理人  甲○○
訴訟代理人  陳淑芬律師
被      告  東帝士營造股份有限公司
法定代理人即
清算人      陳昆和律師
訴訟代理人  丙○○
            陳昆明律師
複代理人    乙○○
上列當事人間請求損害賠償事件，本院於民國九十五年五月三十
日言詞辯論終結，判決如下：
    主      文
被告應給付原告新台幣捌仟柒佰肆拾肆萬玖仟零柒元及自民國九
十三年四月二十一日起至清償日止，按年息百分之五計算之利息
。
原告其餘之訴駁回。
訴訟費用由被告負擔百分之三十四，餘由原告負擔。
本判決第一項於原告以新台幣貳仟玖佰壹拾伍萬元為被告供擔保
後，得假執行。但被告如於假執行程序實施前，以新台幣捌仟柒
佰肆拾肆萬玖仟零柒元為原告供擔保，得免為假執行。
原告其餘之假執行聲請駁回。
    事實及理由
一、本件依系爭工程合約第23條約定由本院管轄，則本院自有管
    轄權。另被告公司因股東會決議解散，經台灣台南地方法院
    民國93年度司字第92號裁定，選任陳昆和律師為被告之清算
    人，依法為被告之法定代理人。又被告雖向台灣台南地方法
    院聲請破產宣告，惟業經該院95年度破字第6號裁定駁回，
    是本件訴訟程序不生當然停止之情形，合先敘明。
二、原告主張：
    兩造於86年3月27日就「淡海新市鎮綜合示範社區公共工程
    第三區」簽訂工程合約，約定總價為新台幣（下同）5億9千
    萬元。89年6月19日被告向原告申請竣工，經原告於90年7月
    19 日初驗發現缺失，限期被告於90年8月8日前修繕完成進
    行複驗。兩造復於90年8月14日召開「淡海新市鎮綜合示範
    社區公共工程第三區初驗缺失改善事宜」協調會，並同意：
    「(1)逾期罰款將自複驗之次日起計算。(2)本標工程合約並無
    逾期罰款上限規定，仍按原合約執行，至合約終止為止」。
    嗣原告於90年8月29日複驗時，發現被告並未改善初驗缺失
    ，又因被告遲未履行修繕義務，遂依工程合約第24條第2項
    第3款之約定，於91年11月12日函知被告終止工程合約，並
    依工程合約第19條第2項、第3項及90年8月14日協調會結論
    ，請求被告給付自90年8月30日起至91年11月12日止計，依
    92 年3月13日結算工程總價額5億8299萬3382元之千分之一
    ，按日計算懲罰性違約金計440日共2億5651萬7088元。並聲
    明：(1)被告應給付原告2億5651萬7088元，及自93年4月21日
    起至清償日止，按年息5%計算之利息。(2)願供擔保，請准宣
    告假執行。
三、被告則以：
  (一)被告於89年6月19日完成工程並申報竣工，後因被告財務發
    生問題，以致無法督促分包商進場修繕初驗缺失。90年8月
    14 日兩造召開協調會，會議結論簽認工地現勘及損壞清單
    等工程結算，以配合辦理終止合約，工地亦由原告管理中，
    故兩造就本件工程合約已於協調會當時合意終止，並非如原
    告所稱於91年11月12日終止。嗣因原告未重新發包或為妥善
    管理，致系爭工地遭颱風侵襲造成損失，係原告自己之遲誤
    ，並不可歸責於被告，因此原告主張被告工程未完工，須負
    擔逾期損失之懲罰性違約金云云，為無理由。
  (二)縱令被告應負擔逾期損失之違約金，依原告存證信函內容表
    示，俟三區改善工程竣工結算金額確定後，再以多退少補方
    式處理被告撥付之違約金等語，可知原告係以確定之損失額
    為實際應給付違約金數額，故該違約金之性質應為損害賠償
    額預定性違約金，另系爭違約金之請求幾為工程總價額之半
    數，實屬過高，應予酌減。
四、兩造不爭執之事實：
    兩造於86年3月27日簽訂「淡海新市鎮綜合示範社區公共工
    程第三區」工程合約，工程總價5億9千萬元，由被告負責該
    工程之施作，89年6月19日被告完工並向原告申報竣工。90
    年7月19日原告依契約內容辦理初驗，並限期被告於90年8月
    8日前修繕初驗缺失。90年8月14日兩造召開「淡海新市鎮綜
    合示範社區公共工程第三區初驗缺失改善事宜」協調會。
五、原告主張系爭契約第19條第2項、第3項所約定之違約金，兼
    具懲罰性及損害賠償總額預定性質。被告辯稱應為損害賠償
    總額預定性之違約金。
  (一)按違約金，除當事人另有訂定外，視為因不履行而生損害之
    賠償總額。但約定如債務人不於適當時期，或不依適當方法
    履行債務時，即須支付違約金者，債權人於債務人不履行時
    ，除違約金外，並得請求履行或不履行之損害賠償，88年修
    正前民法第250條第2項定有明文。是違約金有賠償性違約金
    及懲罰性違約金，其效力各自不同：前者以違約金作為債務
    不履行所生損害之賠償總額，後者以強制債務之履行為目的
    ，確保債權效力所定之強制罰，於債務不履行時，債權人除
    得請求支付違約金外，並得請求履行債務，或不履行之損害
    賠償。從而當事人約定之違約金究屬何者，應依當事人之意
    思定之。如無從依當事人之意思認定違約金之種類，則依民
    法第250條第2項規定，視為賠償性違約金。
  (二)經查兩造於系爭工程契約第19條第2項約定：「……甲方驗
    收時，如發現工程與規定不符，乙方應在甲方指定期限內修
    改完妥或依第一款之規定處理完妥，逾期尚未修改或處理完
    妥，除應參照第20條之規定賠償逾期損失外，甲方並得動用
    乙方未領工程款或保證金（含履約保證金及差額保證金）予
    以改善，如有不敷，由乙方補足之」；同條第3項約定：「
    全部工程完工之初驗及正式驗收之複驗，以一次為限，乙方
    應在甲方指定期限內修改完善。否則自複驗之次日起計算至
    再驗收合格之日止均以逾期論處，每日罰款按結算總價千分
    之一，乙方不得異議」。又兩造於90年8月14日協調會結論
    ：「本標工程合約並無逾期罰款上限規定，仍按原合約規定
    執行，至合約終止為止」，有會議紀錄影本一份可稽（本院
    卷第33-34頁）。則綜合契約約定及協調會結論觀之，上開
    罰款係以強制被告於契約約定期間內完成工作為目的，若被
    告未能於期限內完工則按日處罰，且兩造亦同意該罰款並無
    上限，從而據此足證兩造所約定該罰款之性質，係以懲罰被
    告不履行債務之目的。再者被告不履行債務時，原告除能對
    被告按日罰款外，尚能將被告所預先交付之保證金或未領之
    工程款用以填補因被告不履行之損害，從而本院認為，系爭
    契約第19條第2項、第3項關於逾期罰款之約定，應係懲罰性
    違約金。
六、原告主張因被告遲未修繕初驗缺失，依系爭契約第19條第2
    項、第3項約定，請求被告賠償自90年8月30日起至91年11月
    12 日契約終止之日止之懲罰性違約金。被告則辯稱兩造於
    90年8月14日之協調會已合意終止契約，原告主張懲罰性違
    約金為無理由。
  (一)經查原告於91年11月12日函知被告終止工程合約，該函於91
    年11月15日到達被告，有函文影本一份可稽（本院卷第41頁
    ），並為被告所不爭執，則系爭契約應於91年11月15日終止
    。次查兩造雖於90年8月14日召開協調會，會中作成結論：
    「承商（東帝士營造【股】公司）因財務問題且與本工程各
    專業分包商間有債務糾紛，致無法督促分包商進場修繕初驗
    缺失，亦無法提出改善方案及時程。為免問題延宕不解，本
    案請依本工程合約第19條「工程驗收」第二項規定，由監造
    單位……本署淡海工務所會同承商至現場，本互信原則，並
    參酌監造單位於本次會議中提報之「初驗內容缺失之清點結
    算結果說明資料」……儘速簽認清算及結算，俾利予設計單
    位準備招標文件供本署辦理重新發包，並原則採實作工程數
    量結算，以改善缺失，並於重新公告招標決標前再伺機辦理
    終止本工程原合約……」（本院卷第32頁）。則據此雖足以
    證明，原告已預見被告無能力就初驗缺失提出改善方案及時
    程，並已提及重新發包情事，惟查原告既已明言：「於重新
    公告招標決標前再伺機辦理終止本工程原合約」，足證原告
    於90年8月14日協調會當日，並未與被告達成終止系爭契約
    之合意。至於原告90年11月15日函文（本院卷第135-140 頁
    ），其主旨係在於預先處理系爭契約終止後之善後事宜，據
    此並不足以證明，兩造間於90年8月14日協調會當日，已有
    終止系爭契約之合意。是被告辯稱，兩造已於90年8月14日
    合意終止系爭契約云云，並不足採。
  (二)次按違約罰性質之違約金，於債務人有違約情事時，違約金
    請求權即已發生，不因其後契約解除而隨同消滅（最高法院
    61台上2922判例意旨參照）。從而被告既未於90年8月8日前
    補正系爭工程瑕疵，並於90年8月29日經原告複驗發現被告
    並未改善初驗缺失，則原告依系爭契約第19條第2項、第3項
    約定，已於90年8月29日取得對被告之違約金請求權。是故
    系爭契約雖於91年11月15日經原告終止，已如前述，惟原告
    所享有對被告之違約金請求權既已於90年8月29日發生，則
    依前揭說明，該請求權自不因契約嗣後終止而消滅。是原告
    此部分主張，應屬可信。
  (三)又按約定之違約金額過高者，法院得減至相當之數額，民法
    第252條定有明文。而契約當事人約定之違約金是否過高，
    應依一般客觀之事實、社會經濟狀況、當事人實際上所受損
    害及債務人如能如期履行債務時，債權人可享受之一切利益
    為衡量標準。而債務已為一部履行者，法院亦得比照債權人
    所受利益，減少其數額。是當事人所受之一切消極損害（即
    可享受之預期利益）及積極損害，均應加以審酌。經查原告
    請求被告賠償自90年8月30日起至91年11月12日止之懲罰性
    違約金，依92年3月13日結算工程總價額5億8299萬3382元之
    千分之一，計440日共2億5651萬7088元，高達結算工程總價
    額之44%。惟查被告業已完成系爭工程，僅有道路工程路緣
    石部分油漆掉落、污水人孔蓋高於人行道地面、共同管道漏
    水且積水嚴重等二十餘項缺失，有初驗紀錄影本一份可稽（
    本院卷第21-28頁）。從而本院審酌上揭情形，並參酌一般
    工程慣例以契約價金總額之20%為懲罰性違約金之上限，以
    及原告自90年8月14日起，即知被告因財務問題而無法督促
    分包商進場修繕初驗缺失，亦無法提出改善方案及時程，並
    已著手重新公告招標事宜，卻遲至91年11月15日始終止系爭
    契約等一切情狀，認為本件懲罰性違約金應以系爭結算工程
    總價額5億8299萬3382元之15%，計8744萬9007元為適當。
七、綜上所述，原告主張被告應給付原告自90年8月30日起至91
    年11月12日止按日計算之懲罰性違約金共8744萬9007元及法
    定遲延利息，為有理由，應予准許。逾此部分之金額及遲延
    利息之請求，為無理由，應予駁回。兩造就原告勝訴部分，
    均陳明願供擔保請准為假執行或免為假執行之宣告，經核均
    無不合，爰酌定相當擔保金額分別准許之，至原告敗訴部分
    ，其假執行之聲請即失所附麗，應予駁回。
八、因本件事證已臻明確，兩造其餘主張陳述及所提之證據，均
    毋庸再予審酌，附此敘明。
九、訴訟費用負擔之依據：民事訴訟法第79條。
中    華    民    國    95    年    6    月    20    日
                  民事第六庭    法  官  邱  琦
以上正本係照原本作成
如對本判決上訴，須於判決送達後20日內向本院提出上訴狀
中    華    民    國    95    年    6    月    20    日
                                書記官  池東旭


司法院資訊處製作；財團法人民間司法改革基金會備份。
